【裁判字號】    98,消債抗,50
【裁判日期】    980323
【裁判案由】    更生事件之抗告
【裁判全文】
臺灣臺南地方法院民事裁定            98年度消債抗字第50號
抗  告  人  甲○○
送達代收人  乙○○
上列抗告人因消費者債務清理條例事件聲請更生，對於中華民國
98年1月12日本院97年度消債更字第1355號裁定提起抗告， 本院
裁定如下：
    主    文
抗告駁回。
抗告程序費用新臺幣壹仟元由抗告人負擔。
    理    由
一、抗告意旨略以：抗告人目前之收入狀況，因經濟不景氣，收
    入銳減，故與抗告人聲請更生時相去甚遠，且協商還款期間
    經濟收入每況愈下，月收入遞減至今，每月收入已非協商時
    可相比，因此鈞院認定抗告人經濟狀況無顯著變化與客觀事
    實不符。抗告人協商毀諾時每月收入民國45,000元，扣除每
    月生活必要支出約50,288元（抗告人配偶劉盧金練因肢體障
    礙無法工作，由抗告人代為負擔彰化銀行房貸13,566元及全
    家生活費36,722元，共計50,288元），每月已無其他金錢可
    供償還債務，縱每月再致力縮減開支，每月還款金額23,541
    元亦非抗告人得以負擔，上述期間抗告人之家庭經濟狀況已
    趨近絕境，低於人性尊嚴之最低基本生活。爰提起抗告，請
    求廢棄原裁定，准予抗告人更生之聲請等語。
二、按聲請更生或清算不合程式或不備其他要件者，法院應以裁
    定駁回之，但其情形可以補正者，法院應定期間先命補正，
    消費者債務清理條例第8條 定有明文。次按債務人與金融機
    構協商成立者，不得聲請更生或清算，但因不可歸責於己之
    事由，致履行顯有重大困難者，不在此限；本條例施行前，
    債務人依金融主管機關協調成立之中華民國銀行公會會員辦
    理消費金融案件無擔保債務協商機制與金融機構成立之協商
    ，準用前項之規定，消費者債務清理條例第151條第5項、第
    6項亦分別有明文規定。 衡諸前開規定之立法意旨，可見債
    務人無論在本條例施行前後，與金融機構之債權人成立協商
    後，即應本於債權契約之誠信原則勉力履行，除非有前述不
    可歸責於己之事由，且其履行顯然有重大困難，不得率爾依
    本條例更生程序清理其債務。
三、經查，抗告人於本件更生聲請前，已先於民國95年12月28日
    依金融主管機關協調成立之中華民國銀行公會會員辦理消費
    金融案件無擔保債務協商機制與安泰銀行等金融機構成立協
    商，自96年1月份起，分120期，利率2%，每月23,541元分期
    償還等情，履行至96年5月， 有債權人安泰銀行97年11月20
    日提出民事陳報狀、協議書及無擔保債務還款計畫書附於原
    審卷在卷可憑，堪信為真實。
四、抗告人雖謂：抗告人目前之收入狀況，因經濟不景氣，收入
    銳減，故與抗告人聲請更生時相去甚遠，且協商還款期間經
    濟收入每況愈下，月收入遞減至今，每月收入已非協商時可
    相比，因此鈞院認定抗告人經濟狀況無顯著變化與客觀事實
    不符。抗告人協商毀諾時每月收入45,000元，扣除每月生活
    必要支出約50,288元（抗告人配偶劉盧金練因肢體障礙無法
    工作，由抗告人代為負擔彰化銀行房貸13,566元及全家生活
    費36,7 2元，共計50,288元），每月已無其他金錢可供償還
    債務，縱每月再致力縮減開支，每月還款金額23,541元亦非
    抗告人得以負擔，上述期間抗告人之家庭經濟狀況已趨近絕
    境，低於人性尊嚴之最低基本生活。惟查：
  (一)抗告人於96年5月毀諾， 因此應以毀諾前後之客觀情事認定
    是否發生不可歸責之事由致履行協商有重大困難。抗告人97
    年11月24日於原審陳報96年1月至96年7月間，每月營業所得
    扣除成本後，淨利所得約為45,000元。因此抗告人毀諾前後
    每月營業淨收入以45,000元為基準。
  (二)抗告人主張每月支出膳食費5,400元、交通費960元、保險費
    598元、稅賦456元、 房貸13,566元、水電費1,998元、瓦斯
    費750元、子女教育費3,731元、扶養配偶劉盧金練6, 500元
    、次女劉靜雯9,829元、胞弟劉基榮6,500元。經查：
  1.97年度內政部公告台灣省最低生活費標準 每人每月9,829元
    ，有歷年最低生活費一覽表在卷足佐，惟上開生活費標準係
    按照政府公布最近一年平均每人消費支出（包含食品費、衣
    著鞋襪費、房租水電費、家居管理費、醫療保健費、交通通
    訊費、娛樂教育費及雜項支出）百分之60訂定。本院採認9,
    829元之數額係考量抗告人處於 經濟困頓之際，不應再有往
    常般消費行為，而應以維持最低基本生活支出為基準，因此
    以平均消費支出之百分之60所得之數額作為最低基本生活支
    出，是本院認抗告人每月基本生活費用以9,829元為已足。
  2.抗告人主張每月房貸支出13,566元，然查：房貸名目上雖為
    債務，然實質而言抗告人藉由每期繳交貸款，逐期累積個人
    資產，而抗告人於經濟困頓之際，應選擇適度對其資產加以
    處分以減輕債務而非反倒有累積資產行為，則相對於其他各
    債權人而言亦有不公平之處，亦徒增抗告人負擔。且人民安
    居並不以居住於自有住宅為必要，租屋居住亦為目前社會眾
    多經濟狀況無力負擔購屋支出之人的安居方式，且因租屋支
    出並得為所得稅之扣減額，故租屋居住毋寧是自認經濟負擔
    沉重之人減輕負擔的另一種生活方式。因此，抗告人若將該
    房地變賣清償債務後，其雖增加租屋支出（租屋支出應計入
    每月個人基本生活費中），但同時亦減少貸款、房屋稅及地
    價稅等支出。況若本院認同抗告人前揭主張，不啻係承認抗
    告人每月為滿足其「住」之生活基本需求花費近11,000元係
    合理範疇，顯與常情不符。因此本院委難採認抗告人房貸支
    出為生活上之必要支出。
  3.抗告人主張每月扶養配偶劉盧金練6,500元、 次女劉靜雯扶
    養費9,829元及學費3,731元、胞弟劉基榮6,500元云云。 惟
    查：受扶養人平日生活均依附於扶養義務人，平日開支應不
    若扶養義務人，因此本院參酌96年度綜合所得稅受扶養人每
    人免稅額77,000元計算 每人每月基本生活所需約6,500元為
    適當。 然劉盧金練每月領有身心障礙補助3,000元、劉基榮
    每月領有身心障礙補助4,000元（參原審卷第107頁），因此
    劉盧金練每月基本生活支出尚需3,500元， 而劉基榮每月基
    本生活支出尚需2,500元。 再者扶養義務應由應負擔扶養義
    務人共同負擔，目前有能力負擔扶養劉基榮之義務人有抗告
    人、劉基松等二人，準此，本院認抗告人為其配偶劉盧金練
    每月支出扶養費3,500元、為其胞弟劉基榮每月支出1,250元
    。另抗告人次女劉靜雯學費支出應可藉申辦助學貸款以減經
    抗告人負擔，因此參上開96年每人每年免稅額後，本院認抗
    告人為其次女劉靜雯每月支出6,500元為已足。
  (三)綜上，抗告人毀諾前後平均每月收入45,000元，扣除抗告人
    個人生活費9,829元、扶養配偶劉盧金練3,500人、扶養胞弟
    劉基榮1,250元、扶養子女劉靜雯每月6,500元後剩餘23,921
    元（計算式：45,000－9,829－3,500－1,250－6,500＝23,9
    21），尚足夠履行抗告人依債務協商約定每月應償還之款項
    23,541元。因此抗告人主張其每月收入扣除必要支出後，已
    無法支付依債務協商約定每月應償還之款項，其係因不可歸
    責於己之事由，致履行上開協商顯有重大困難云云，自不足
    採。
五、末按債務清償方案既係經當事人於本條例施行前行使選擇權
    所合意成立之債權契約，債務人自應受該成立之契約所拘束
    ，如認該協商成立之清償方案其後有不適當履行之情形，仍
    應誠實面對債務，再循本條例所定之協商機制，誠意向債權
    人協商謀求更合理之清償方案，而非輕率毀諾，逕為聲請更
    生清理程序。查抗告人既於本條例施行前與債權人安泰銀行
    等銀行成立協商，每月償還23,541元，且已依協商方案履行
    ，如事後有履行不便之情形，認清償方案應予適當調整，非
    不可經由本條例所規定之協商程序，再與債權人重新協商，
    訂定適當可行之清償方案。 且參以97年5月中華民國銀行公
    會決議，金融機構就曾經參加95年度債務協商毀諾客戶提供
    「個別協商一致性方案」及對有繳款困難之債務協商持續履
    約客戶提供「變更債務協商協議書方案」等語，是認抗告人
    自當循此途徑以求解決，方符合本條例兼顧保障債權人公平
    受償及重建復甦債務人經濟生活之立法目的，是以，抗告人
    率予毀諾，逕為聲請本件更生，亦有不當。
六、綜上所述，本件抗告人既無不可歸責於己之事由，致履行顯
    有重大困難之情形，已與首揭消費者債務清理條例所定得聲
    請更生程序以清理債務之要件不符，顯然其聲請更生即屬要
    件不備，且無從補正。從而，原裁定駁回其更生之聲請，理
    由雖與本院或有不同，然其結論並無不合。抗告意旨仍指摘
    原裁定不當，求予廢棄另為裁定，為無理由，應予駁回。
七、據上論結，本件抗告為無理由，依消費者債務清理條例第15
    條， 民事訴訟法第495條之1第1項、第449條第1項、第95條
    、第78條，裁定如主文。
中    華    民    國    98    年    3     月    23    日
                            臺灣臺南地方法院民事第一庭
                                審判長法官  楊 清 安
                                      法官  蘇 正 賢
                                      法官  王 獻 楠
以上正本係照原本作成。
本裁定不得抗告。
中    華    民    國    98    年    3     月    23    日
                                書  記  官  李 靜 怡


司法院資訊處製作；財團法人民間司法改革基金會備份。
